【裁判字號】    92,上,267
【裁判日期】    921230
【裁判案由】    租佃爭議
【裁判全文】
臺灣高等法院臺中分院民事判決  九十二年度上字第二六七號
      上  訴  人  戊○○
      上  訴  人  辛○○
      上  訴  人  丁  ○
      上  訴  人  乙○○○
      上  訴  人  甲○○○
      上  訴  人  己○○
      上  訴  人  庚○○
      上  訴  人  壬○○
      被  上訴人  丙○○
右當事人間租佃爭議事件，上訴人對中華民國九十二年五月三十日臺灣南投地方法院
九十一年度訴字第五八九號第一審判決提起上訴，本院於九十二年十二月十六日言詞
辯論終結，判決如左：
      主      文
上訴駁回。
第二審訴訟費用由上訴人連帶負擔。
      事實及理由
一、本件系爭耕地租約書，係被上訴人與上訴人之被繼承人曾火城所簽訂，曾火城死
    亡後，由上訴人繼承系爭租賃關係，訴訟標的對於共同訴訟之各人必須合一確定
    ，原審判決後，雖僅上訴人戊○○提起本件上訴，惟依民事訴訟法第五十六條第
    一款規定，其上訴行為有利益於共同訴訟人，其效力及於未提起上訴之其他共同
    訴訟人辛○○、丁○、乙○○○、甲○○○、己○○、庚○○、壬○○，爰併列
    該七人為上訴人，合先敘明。
二、本件上訴人戊○○、辛○○、丁○、乙○○○、甲○○○、己○○、庚○○、壬
    ○○均未於言詞辯論期日到場，核無民事訴訟法第三百八十六條各款所列情形，
    爰依被上訴人之聲請，由其一造辯論而為判決。
三、被上訴人起訴主張：被上訴人所有坐落南投縣竹山鎮○○段一五一地號（重測前
    下崁段和溪厝小段七十一之一號）、及同段九四地號（重測前下崁段和溪厝小段
    七十一之二號）土地，自民國四十四年起，依耕地三七五減租條例規定出租予曾
    火城，約定每年租金為新台幣（下同）三萬九千五百元，並應於當年十二月二十
    五日前給付，嗣曾火城於八十五年病故後，其繼承人即上訴人依法繼承系爭耕地
    之租賃權利，被上訴人雖多次催促上訴人續辦租約變更之登記，惟均未獲回應，
    又於八十七年、八十八年、八十九年三年各期之地租，經被上訴人依耕地三七五
    減租條例第十七條第一項第三款規定即承租人地租積欠達二年之總額，得終止耕
    地租約，及台灣省耕地租約登記辦法第六條規定，以郵局存証信定期催告上訴人
    應繳納上開積欠之租金，惟仍未獲置理，被上訴人乃以郵局存証信函為終止系爭
    租約之意思表示，並於本件訴訟中再以準備書狀之送達為終止租約之意思表示，
    系爭租約既經終止，惟上訴人仍占用系爭土地，爰依租賃關係、侵權行為及不當
    得利法律關係，訴請(一)確認兩造間就坐落南投縣竹山鎮○○段一五一地號、及同
    段九四地號土地之耕地租佃關係不存在；(二)上訴人應將坐落南投縣竹山鎮○○段
    一五一地號、及同段九四地號土地全部交還被上訴人；(三)上訴人應連帶給付被上
    訴人自八十七年拒付租金起至九十一年十二月三十一日止之租金十九萬七千五百
    元，及自九十二年五月八日起至清償日止，按年息百分之五計算之利息；(四)上訴
    人應自九十二年五月二日起至交還土地止，按年連帶給付被上訴人三萬九千五百
    元等語。
四、原審為被上訴人勝訴判決，上訴人不服原判決，提起本件上訴，被上訴人於本院
    聲明，求為判決：上訴駁回。
    並補充陳述稱：系爭耕地租賃租期雖已屆滿，惟承租人如繼續於該土地耕作者，
    租約仍有效力，上訴人於租期屆滿後仍繼續耕作，並繳納租金，直至八十七年一
    月一日起始未繳納，且系爭土地上目前仍種植檳榔樹，及上訴人之祖墳一座等語
    。
五、上訴人均未於言詞辯論期日到場，惟據上訴人戊○○、辛○○於本院準備程序中
    之聲明：求為判決：
    (一)原判決廢棄。
    (二)被上訴人於原審之訴駁回。
    上訴人戊○○補充陳述稱：系爭租約於八十五年十二月三十一日到期，依照私有
    出租耕地九十一年底租約期滿處理工作計畫及作業須知第三條第三項規定，租約
    應予註銷，不得請求租金，地上物應予補償。原租約六年一期，租金繳到八十五
    年底，土地上之檳榔樹係其父親種植，自八十五年底至目前為止，上訴人並未在
    系爭土地上種植等語。
    上訴人辛○○則補充陳述：其並未參與系爭土地之爭議，同意返還土地等語。
六、查被上訴人主張坐落南投縣竹山鎮○○段一五一、及九四地號土地為其所有，其
    於四十四年間與上訴人之被繼承人曾火城訂立耕地三七五租約，由曾火城承租系
    爭土地耕作，嗣曾火城死亡，上訴人為曾火城之法定繼承人，繼承系爭耕地租賃
    關係，約定每年租金為三萬九千五百元，惟上訴人自八十七年起即未依約繳交租
    金，已積欠租金達二年之總額以上，經限期催告仍未給付，已以郵局存証信函、
    及準備書狀之送達，為終止系爭租約之意思表示等事實，業據被上訴人提出系爭
    土地登記謄本、系爭耕地租約、七十六年至八十六年租金收據、及九十年一月十
    日，同年一月十六日、同年二月一日、及同年二月十四日催告繳納租金暨終止租
    約之郵局存證信函暨回執等件為證，並為上訴人戊○○、辛○○、及壬○○分別
    於原審及本院審理中所不爭執，而上訴人丁○、乙○○○、甲○○○、己○○、
    庚○○已於相當時期受合法之通知，既未於言詞辯論期日到場，復未提出準備書
    狀爭執，堪信被上訴人上開之主張為真實。
七、按地租積欠達二年之總額時，得終止耕地租約。耕地三七五減租條例第十七條第
    一項第三款定有明文。又民法第四百四十條第一項規定，承租人租金支付有遲延
    者，出租人得定相當期限，催告承租人支付租金，如承租人於其期限內不為支付
    ，出租人得終止契約。此項規定，於出租人依耕地三七五減租條例第十七條第一
    項第三款終止契約時，亦適用之。本件上訴人既因積欠租金達二年地租之總額，
    被上訴人分別於上開期日，以郵局存証信函催告上訴人應依租約之約定限期給付
    租金，並再以郵局存証信函、及準備書狀之送達，為終止系爭租約之意思表示，
    均已如上述，則被上訴人已合法終止系爭耕地租賃關係，堪認兩造間已無租賃關
    係存在。上訴人戊○○雖以系爭租約應於八十五年十二月三十一日到期，依照私
    有出租耕地九十一年底租約期滿處理工作計畫及作業須知第三條第三項規定，租
    約應予註銷，不得請求租金，地上物應予補償云云，惟按耕地租約於租期屆滿時
    ，除出租人依本條例收回自耕外，如承租人願繼續承租者，應續訂租約。耕地三
    七五減租條例第二十條定有明文，故為保護承租人權益，耕地三七五租賃關係並
    不因租期屆滿而當然終止（最高法院五十一年度台上字第一八五八號判例參照）
    。查系爭耕地租約固於八十五年十二月三十一日屆期，惟上訴人仍繼續繳納租金
    ，直至八十七年起始未繳納一節，為其所不爭，則兩造雖未續訂租約，惟上訴人
    既願繼續承租而繳納租金，系爭租賃關係並不因原租期屆滿未續訂租約而當然終
    止，亦難認系爭租約有應註銷之情事，上訴人戊○○上開所辯，自不足採。
八、次按無權占有他人土地，可能獲得相當於租金之利益為社會通常之觀念，又無權
    占有他人土地所得之利益，相當於法定最高限額租金之數額（最高法院六十一年
    度台上字第一六九五號判例參照）。系爭耕地租賃關係既已終止，兩造間就系爭
    耕地之租賃關係即已消滅，上訴人即不得再占用系爭耕地，否則即屬無權占有。
    查上訴人戊○○並不否認系爭土地上尚留有其父種植之檳榔樹、及其母之墳墓一
    座等情（見本院卷第四十六、四十七頁），堪認上訴人於系爭租賃關係消滅後，
    迄今仍占用系爭土地，應屬無權占有，則被上訴人依租賃關係、侵權行為及不當
    得利法律關係，請求上訴人應連帶給付自八十七年至九十一年十二月三十一日止
    之租金、暨租約終止後相當租金之不當得利利益總計十九萬七千五百元；及自九
    十二年五月二日起至交還土地止，按年計算相當租金之不當得利利益三萬九千五
    百元，及其法定遲延利息，均屬有據。
九、綜上所述；被上訴人本於終止租賃、無權占有、及不當得利法律關係，請求確認
    兩造間就系爭土地租佃關係不存在、及上訴人應返還系爭土地；及上訴人應連帶
    給付被上訴人自八十七年起至九十一年十二月三十一日止之租金暨損害金總計十
    九萬七千五百元，及自九十二年五月八日起至清償日止，按年息百分之五計算之
    利息、上訴人應自九十二年五月二日起至交還土地止，按年連帶給付被上訴人三
    萬九千五百元，均有為理由。原審以被上訴人請求，核屬有據，予以准許，核與
    法相符，上訴人猶執詞上訴，為無理由，應予駁回。
十、本案事實已臻明確，兩造其餘攻擊防禦方法，不足以影響本判決結果，爰不一一
    論述，併此敘明。
據上論結：本件上訴為無理由，依民事訴訟法第四百四十九條第一項、第八十五條第
二項、第四百六十三條、第三百八十五條第一項前段判決如主文。
中      華      民      國    九十二    年     十二     月     三十     日
~B1民事第四庭審判長法  官  黃斐君
~B2                法  官  陳蘇宗
~B3                法  官  張浴美
右為正本係照原本作成。
如對本判決上訴，須於收受判決送達後二十日內向本院提出上訴書狀，其未表明上訴
理由者，應於提出上訴後二十日內向本院提出上訴理由書(須按他造人數附具繕本)。
上訴時應提出委任律師或具有律師資格之人之委任狀；委任有律師資格者，另應附具
律師及格證書及釋明委任人與受任人有民事訴訟法第四百六十六條之一第一項但書或
第二項（詳附註）所定關係之釋明文書影本。
~B                書記官  謝雅惠
中      華      民      國    九十三    年      一      月      二      日
附註：
民事訴訟法第四百六十六條之一（第一項、第二項）
對於第二審判決上訴，上訴人應委任律師為訴訟代理人。但上訴人或其法定代理人具
有律師資格者，不在此限。
上訴人之配偶、三親等內之血親、二親等內之姻親，或上訴人為法人、中央或地方機
關時，其所屬專任人員具有律師資格並經法院認為適當者，亦得為第三審訴訟代理人
。
                                                                        Ｂ


司法院資訊處製作；財團法人民間司法改革基金會備份。
